【裁判字號】    97,台上,1322
【裁判日期】    970327
【裁判案由】    違反貪污治罪條例等罪
【裁判全文】
最高法院刑事判決            九十七年度台上字第一三二二號
上   訴   人  甲○○
              乙○○
              丙○○
上   訴   人
即丙○○配偶  丁○○
上列上訴人等因違反貪污治罪條例等罪案件，不服台灣高等法院
台南分院中華民國九十六年十二月四日第二審更審判決（九十六
年度重上更(三)字第二七七號，起訴案號：台灣台南地方法院檢察
署八十五年度偵字第一四三九號、第二九四四號、八十七年度偵
字第三二九八號），提起上訴，本院判決如下：
    主  文
原判決關於甲○○、乙○○、丙○○部分撤銷，甲○○、乙○○
部分發回台灣高等法院台南分院；丙○○公訴不受理。
    理  由
一、上訴人甲○○、乙○○部分：
本件原判決事實認定：上訴人甲○○係台南縣政府環境保護局前
局長，綜理該局環保業務，為依據法令從事公務之人員。自民國
八十二年一月間起，甲○○基於概括之犯意，接受該局轄內嚴重
污染之電鍍、化工等為該局開處罰單之廠商即資勇企業有限公司
（下稱資勇公司）、奇美實業股份有限公司（下稱奇美公司）、
慶光化工實業有限公司（下稱慶光公司）、信喜實業有限公司（
下稱信喜公司）、日農實業公司（下日農公司）及碩泰公司等，
或受上開廠商委託之議員關說而違背其職務之行為，將對上開廠
商所開罰而未繳納罰鍰之罰單，予以免罰或不予移送法院執行或
減少日後稽查次數。因而收取上開廠商所交付如原判決附表所示
之賄款，共計新台幣（下同）一百萬六千元及金幣一套。又上訴
人乙○○係台南縣永康市市長，綜理該市公所事務；上訴人丙○
○係永康市公所清潔隊長，負責環保業務，均為依據法令從事公
務之人員；乙○○於八十四年六月間永康市辦理環保署補助一千
八百萬元施作王田垃圾掩埋場沼氣設施排放工程（下稱王田沼氣
工程）時，因之前已與甲○○談妥工程要交由郭肇良規劃設計及
監造，乃未經正常公告遴選顧問公司之程序，即由丙○○將郭肇
良所提供之三家顧問公司即「康城」、「智暉」、「威廷」公司
（前二家公司均為郭肇良借牌之公司）之服務建議書交予不知情
之承辦人謝秀香，並指示謝女以該三家公司服務建議書內容製作
簡易之比較表簽送市長乙○○批示，經乙○○批示交「康城」公
司設計監造，其私相授受使郭肇良取得該工程之設計及監造，乙
○○、丙○○共同圖利郭肇良取得該工程之設計及監造費共六十
七萬四千六百三十九元，郭肇良除成本外，受有十萬一千一百九
十五元之利益。又郭肇良於八十四年六月間取得王田沼氣工程之
設計、監造後，乙○○、丙○○共同基於意圖為自己不法所有之
概括犯意，乙○○於發包前某日在市長室向郭肇良表示，該沼氣
工程其屬意由宸極實業有限公司（下稱宸極公司）徐亞平承作，
要求郭肇良協助徐亞平承包該工程一切事宜，徐亞平則基於對依
據法令從事公務之人員乙○○、丙○○，關於違背職務之行為，
期約以回扣為賄賂（徐亞平對於公務員違背職務之行為期約賄賂
部分，原判決未予論斷）。惟因宸極公司無承包上開工程之資格
，乃由郭肇良引介大合鑽探技術顧問有限公司（下稱大合公司）
參與承包。其間由徐亞平先行將該工程底價一千七百萬元，透露
予大合公司負責人胡家禎，並與胡家禎約定於得標後，須提供三
百八十萬元作為給予永康市公所相關人員之回扣，其中一百六十
萬元，市長乙○○一百二十萬元、清潔隊長丙○○二十萬元（財
政周德修、主計李必安各十萬元）。另須付搓圓仔湯即圍標費一
百五十萬元予沈芳昌等人，徐亞平可從中得利七十萬元，郭肇良
則要求大合公司必須向信安公司購買承攬該工程所需材料六百萬
元（此部分信安公司應支付郭肇良一百餘萬元之利益）。至八十
四年十二月三十日該工程開標，大合公司以一千六百九十八萬元
得標，致永康市公所多損失四百餘萬元之工程款支出。嗣於八十
五年一月初，郭肇良、徐亞平相偕至大合公司向胡家禎先領取前
所約定之部分回扣即二百萬元支票乙紙，由徐亞平存入不知情之
方淑姿帳戶，餘一百八十萬元俟工程全部完工再行支付。惟賄款
尚未收齊分配交付予永康市公所相關人員，即被查獲等情。因將
第一審判決關於甲○○、乙○○（除清潔車收取回扣部分外）部
分撤銷，改判分別論處甲○○依據法令從事公務之人員連續對於
違背職務之行為收受賄賂（處有期徒刑十一年，褫奪公權八年）
、乙○○對於主管之事務直接圖利（處有期徒刑五年六月，禠奪
公權四年）、依據法令從事公務之人員共同連續經辦公用工程收
取回扣未遂（處有期徒刑七年，褫奪公權四年）等罪刑（應執行
有期徒刑十二年，褫奪公權四年）；固非無見（第一審論處甲○
○共同連續對於主管之事務，直接圖利罪刑部分，經原法院更(一)
審撤銷改判無罪，檢察官上訴，經本院駁回確定）。
惟查：（一）按單一訴訟客體，應以一判決終結之；起訴之犯罪
事實，檢察官如已於起訴書之證據並所犯法條欄內主張屬實質上
一罪或裁判上一罪，而法院就起訴書之記載內容予以判斷，未有
不同之論斷時，如審理結果，認定其中一部分犯罪已經證明而他
部分犯罪不能證明，則應就犯罪已經證明部分，於判決主文諭知
罪刑，就犯罪不能證明部分，僅於理由內加以論斷說明，並敘明
不另為無罪之諭知即可，不得就不能證明部分，於判決主文另行
諭知無罪，否則形成一案兩判，自屬違法。依起訴書之證據並所
犯法條欄所載，檢察官係起訴主張乙○○先後所犯經辦公用工程
收取回扣未遂及既遂二次犯行，乃基於概括犯意所為之連續犯（
見起訴書證據並所犯法條欄四、第四行至第七行），而經原審審
理結果，既認定乙○○被訴經辦公用工程收取回扣未遂部分犯罪
已經證明，其被訴經辦公用工程收取回扣既遂部分則屬犯罪不能
證明，自應就乙○○犯罪已經證明之經辦公用工程收取回扣未遂
部分，於判決主文諭知罪刑，就犯罪不能證明之經辦公用工程收
取回扣既遂部分，僅於判決理由內敘明不另為無罪之諭知即可；
原判決竟就屬於裁判上一罪之乙○○經辦公用工程收取回扣既、
未遂行為，於主文內分別為有罪或維持第一審就該部分所為之無
罪判決，而為上訴駁回之諭知，自屬於法有違。（二）行為後法
律有變更者，適用行為時之法律，但行為後之法律有利於行為人
者，適用最有利於行為人之法律，為九十四年二月二日修正公布
，九十五年七月一日施行之刑法第二條第一項所明定。即對於犯
罪行為之處罰，以依行為時之法律論處為原則，依行為後之法律
論處為例外，惟此例外情形，必須行為時之法律與裁判時之法律
均有處罰之明文，始有比較新舊法而適用最有利於行為人法律之
可能。原判決於理由欄乙三、僅說明：「貪污治罪條例於八十五
年十月二十三日經修正公布，其中第四條所規定併科罰金之刑，
由原『得併科新台幣三百萬元以下罰金』修正為『得併科新台幣
一億元以下罰金』。而本件被告犯罪時間，係在該條例修正之前
，依刑法第二條第一項但書規定應適用最利行為人之法律，則比
較新舊法結果，自以修正前之舊法對被告較有利，故應依八十五
年十月二十三日修正前之貪污治罪條例處斷」（見原判決正本第
二九頁第六行至第十二行）。惟貪污治罪條例第六條之最低度刑
，於八十五年十月二十三日修正時，亦由原來之得併科新台幣一
百萬元以下罰金，修正為得併科新台幣三千萬元以下罰金；該條
例第六條第一項第四款復於九十年十一月七日修正公布，同年月
九日生效，其構成要件修正為：「對於主管或監督之事務，明知
違背法令，直接或間接圖自己或其他私人不法利益，因而獲得利
益」（其法定刑與八十五年十月二十三日修正公布者相同），則
該罪之構成要件及法定刑度，與修正前者均有不同，於此，乙○
○之直接圖利行為，是否與修正前、後該條款之犯罪構成要件俱
屬相當？修正前、後之貪污治罪條例第六條第一項第四款規定，
何者對乙○○最為有利？原判決均未審認、說明，有理由不備之
違法。（三）欲證明行為人有貪污治罪條例第六條第一項第四款
之圖利犯行，應嚴格證明之，不容以推測或擬制之方法作為裁判
之基礎；原判決理由內雖說明：「參以八十四年七月十三日至十
八日甲○○與郭肇良之監聽譯文：良：『幫他設計有錢領嗎？』
，南：『也是有設計費啊！』，良：「好，鄉長有向你說過了嗎
？」，南：『對。』，良：『你有和鄉長說過要讓我們做嗎？』
，南：『對』等語；甲○○、郭肇良二人上開對話時間與永康市
（當時仍為永康鄉）王田沼氣工程遴選顧問時間相近，益徵甲○
○有向乙○○等人關說工程由郭肇良所經營之威廷公司承作之事
，而乙○○、丙○○等人也果然使郭肇良所經營之威廷公司順利
承包該市之工程」（原判決正本第十八頁第八行至第十七行）。
惟永康鄉業於八十二年五月一日改制為永康市，鄉長於改制後稱
為市長，上開八十四年七月十三日至十八日之通話，距永康市改
制將近二年，通話中所提及之「鄉長」，是否指「永康市長」，
並非全然無疑；且依該監聽通聯譯文所載甲○○與郭肇良對話全
文係：「南：『肇良，你現在那裡呢？』，良：『我在保養廠』
，南：『在台北的保養廠嗎？』，良：『對』，南：『你呼叫我
是什麼事？』，良：『山上鄉那個臨時場（垃圾場），你們（指
台南縣政府環保局）有錢給他們嗎？』，南：『和仁德一樣，專
案向環保處，他們也會找省議員去要錢，你幫他設計好就對了』
，良：『幫他設計有錢領嗎？』，南：『也是有設計費啊！』，
良：『好，鄉長有向你說過嗎？』，南：『對』，良：『你有和
鄉長說過要讓我們做嗎？』，南：『對』」（見八十五年度偵字
第二九四四號卷第一九五頁至第一九六頁）；似為甲○○與郭肇
良就山上鄉垃圾場之對話，提及之「鄉長」，是否指「山上鄉長
」，原判決竟認係關於永康市王田沼氣工程之對話，並採納作為
論處乙○○圖利罪之證據，此部分採證法則之運用，自有違誤。
（四）證據之證明力雖由法院自由判斷，然證據之本身如對於待
證事實不足為供證明之資料，而事實審仍採為判決基礎，則其自
由判斷之職權行使，即不得謂非逾越自由判斷之範圍。原判決於
理由欄記載：「八十四年六月二十七日及二十八日甲○○與方隆
盛之監聽譯文：方：『上次向你提南寶那件事』，郭：『方議員
，我告訴你，上面下來的公事，我們不得不處理，但是一個原則
，我們在這裡坦白講，我不全像素伯（吳天素）那樣，把他送法
院』，郭：『大家都很熟了，自上上屆嗎，我也是很願意那個，
因為你告訴我後，我馬上去檢驗室，檢驗室告訴我數據已出來了
，並輸入電腦中，我向你說這件事，以後罰款的事交給我，好不
好」，方：『好。』；……又據該局課長沈金俊證稱：『每次經
催繳如不繳，要將資料送法院執行，送執行要局長批示，後來因
此件（葉宣煌豬場違反水污染防治法），局長沒批示下來，因太
久局長沒核，為了以後責任分明，我請承辦人員再辦簽呈，但局
長還是沒批下來』（見偵查三卷一三五頁）及該局技士陳復恩證
稱：『我們當時是負責催繳他們違規的罰鍰，他們如不繳，我們
要移送法辦，但之前寫幾次簽呈，局長都不准』，此亦有該簽呈
附卷可稽」（見原判決正本第十五頁第三一行至第十六頁第八行
、第十六頁第十一行至第十九行）。然上開有關「南寶」、「葉
宣煌豬場違反水污染防治法」之通話，何以得作為認定甲○○違
背職務收取如原判決附表所示賄賂之證明？原判決未說明論斷之
理由，自有違誤。（五）有罪之判決書應記載事實，刑事訴訟法
第三百零八條後段定有明文，而此所稱之事實，乃指凡於適用法
令有關之事項，均須詳為記載，如此始足為適用法律之依據。原
判決認甲○○接受資勇公司、奇美公司、慶光公司、信喜公司、
日農公司、碩泰公司等，或受上開廠商委託之議員請託、關說後
，將上開公司因污染被開罰罰單之未繳納罰鍰部分，予以免罰或
不予移送法院執行或減少日後稽查次數，而為違背其職務之行為
，並因而收受上開公司所交付如原判決附表所示之賄賂。惟就甲
○○究竟對何公司為「免罰」、「不予移送法院執行」或「減少
日後稽查次數」之違背職務行為？其具體事實為何？原審均未詳
予認定並記載於事實欄，致此部分事實不明，本院自無從就原判
決適用法令當否為法律上之判斷。又縱查無積極證據足以證明甲
○○接受上開公司或上開公司委託之議員請託、關說後，將上開
公司因污染被開罰罰單之未繳納罰鍰部分，予以免罰、不予移送
法院執行或減少日後稽查次數等違背其職務之行為；惟甲○○於
起訴書附表所示之時間，先後向資勇公司、奇美公司、慶光公司
、信喜公司，收受如該附表所示之財物等情，已據證人資勇公司
邱寶山（見偵查三卷第十七頁法務部調查局台南縣調查站『下稱
台南縣調查站』八十五年一月二十九日筆錄、同卷第二二頁八十
五年一月二十九日偵查筆錄）、黃銀棟（見偵查三卷第二七頁台
南縣調查站八十五年一月三十日筆錄）、信喜公司陳金龍（見偵
查三卷第六二頁台南縣調查站八十五年二月十六日筆錄、同卷第
一一二頁八十六年五月二十一日偵查筆錄）、慶光公司蘇炳憲（
見偵查三卷第七三頁台南縣調查站八十五年二月十六日筆錄）、
奇美公司林瑞彬（見偵查三卷第六四頁台南縣調查站八十五年二
月十六日筆錄、同卷第一一三頁八十六年五月二十一日筆錄）證
述綦詳；而甲○○於台南縣調查站及偵查中亦供認曾收受上揭廠
商致送之財物；證人邱寶山復證稱：送禮是為避免麻煩，而希望
送禮後環保局能減少查核次數或減少罰鍰金額等語。則資勇公司
等分別於起訴書附表所示時間，致送該附表所示之財物予甲○○
，與郭某當時擔任台南縣環保局局長職務範圍內所應為或得為之
行為，有無對價關係？能否構成對於職務上之行為收受賄賂罪名
？該罪名之社會基本事實，與甲○○被訴之對於違背職務之行為
收受賄賂的犯罪事實，是否同一？能否變更檢察官起訴書所引應
適用之法條？亦待剖析釐清。（六）原判決認乙○○就事實欄關
於王田沼氣工程部分，有對於違背職務之行為收受回扣未遂犯行
，郭肇良、徐亞平則對乙○○、丙○○違背職務之行為，有期約
以回扣為賄賂之犯行。惟乙○○、丙○○二人究竟如何為違背職
務之行為？所指「致永康市公所多損失四百餘萬元之工程款支出
」，究竟如何計算？是否由乙○○、丙○○二人違背職務行為所
致？原審未予認定、記載並說明其憑以認定之證據及理由，亦有
違誤。原判決附表記載慶光公司交付甲○○之賄賂為遠東百貨提
貨單三張（價款每張一萬元），則原判決自應諭知該犯罪所得「
遠東百貨提貨單三張應予追繳，如無法追繳時，應追徵其價額或
以其財產抵償之」，乃原判決將該提貨單三張以三萬元計算，諭
知該三萬元應予追繳，或以其財產抵償之，於法亦有未合。（七
）科刑之判決書其宣示之主文，與所載之事實及理由必須互相適
合，否則即屬理由矛盾，其判決當然為違背法令。上引原判決事
實認定如若無誤；乙○○似與丙○○共犯對於主管之事務，直接
圖利罪；另就依據法令從事公務之人員經辦公用工程收取回扣部
分，則僅有一次收取回扣未遂之犯行，此與原判決就乙○○部分
之主文諭知：「對於主管之事務直接圖利」、「依據法令從事公
務之人員共同『連續』經辦公用工程收取回扣未遂」，顯相牴觸
，均屬理由矛盾。又原判決就乙○○圖利部分之主文諭知：「對
於主管之事務直接圖利」，與法文規定不符（即漏載身分要件）
，亦非允當。以上，或係甲○○、乙○○之上訴意旨所分別指摘
，或為本院得依職權調查之事項，應認原判決關於甲○○、乙○
○部分均仍有撤銷發回更審之原因。又第一審就乙○○被訴收取
清潔車回扣部分諭知無罪，原判決予以維持，於主文內另駁回檢
察官在第二審之上訴部分，基於審判不可分原則，應併予發回，
附為指明。
二、上訴人丙○○部分：
按「被告死亡者，應諭知不受理之判決」，刑事訴訟法第三百零
三條第五款前段定有明文。而被告在第二審法院判決後，合法上
訴第三審法院中死亡者，依同法第三百九十四條第一項但書、第
三百九十三條第五款、第三百九十八條前段第三款、第三百八十
七條之規定，第三審之審判亦應有上開條款之適用，此並為第三
審法院得依職權調查之事項。上訴人丙○○因貪污等罪案件，經
第一審論處依據法令從事公務之人員對於主管之事務，直接圖利
罪刑，另就其被訴依據法令從事公務之人員共同連續經辦公用工
程收取回扣部分諭知無罪，上訴經原審撤銷第一審判決關於丙○
○部分，改判分別論處丙○○（漏載依據法令從事公務之人員）
對於主管之事務直接圖利及依據法令從事公務之人員共同連續經
辦公用工程收取回扣等罪刑，丙○○及其配偶丁○○均不服，皆
於九十六年十二月十三日合法提起第三審上訴，惟丙○○在該案
繫屬於本院後，已於九十七年三月一日死亡，有丁○○陳報狀暨
台南市永和醫院出具之丙○○死亡證明書乙份在卷可稽，經本院
依職權查明屬實，原判決未及諭知公訴不受理，自屬違誤，揆諸
上開說明，自應由本院將原判決關於丙○○部分撤銷，改判諭知
丙○○公訴不受理。
據上論結，應依刑事訴訟法第三百九十七條、第四百零一條、第
三百零三條第五款前段、第三百八十七條、第三百九十八條前段
第三款，判決如主文。
中    華    民    國  九十七  年    三    月  二十七  日
                      最高法院刑事第九庭
                          審判長法官  林  永  茂
                                法官  吳  昆  仁
                                法官  蘇  振  堂
                                法官  蕭  仰  歸
                                法官  何  菁  莪
      本件正本證明與原本無異
                                      書  記  官
中    華    民    國  九十七  年    四    月    二    日
                                                      Ｅ


司法院資訊處製作；財團法人民間司法改革基金會備份。
